臺北高等行政法院裁定
                                       110年度全字第29號
聲  請  人  財團法人台北市中正獎學基金會               

代  表  人  鄒宏基             
訴訟代理人  葉慶元律師
            卓翊維律師
相  對  人  臺北市政府教育局  

代  表  人  曾燦金          
訴訟代理人  陳岳瑜律師
            丁嘉玲律師
            黃于容律師
上列聲請人因與相對人間財團法人法事件，聲請假處分，本院裁
定如下： 
    主  文
聲請駁回。
聲請訴訟費用由聲請人負擔。
    理  由
一、本件經過：
  ㈠聲請人經相對人民國65年2月19日北市教輝四字第4463號函許
    可設立，並經臺灣臺北地方法院於65年3月11日辦理設立登
    記，其登記之財產總額為新臺幣（下同）2,007萬元，依其
    捐助章程第4條記載，臺北市七星農田水利會（下稱七星水
    利會）捐助1千萬元、臺北市瑠公農田水利會（下稱瑠公水
    利會）捐助150萬元，上開之公法人捐助金額共計1,150萬元
    ，已達聲請人財產總額50％以上（1,150萬元÷2,007萬元≒57.
    30％），屬政府捐助之財團法人。嗣因財團法人法於107年8
    月1日制定公布，並於108年2月1日施行，其中第67條規定，
    該法施行前已設立登記之財團法人，與該法規定不符者，除
    本法另有規定，或財團法人名稱、捐助財產總額、民間捐助
    之財團法人董事產生方式外，應自該法施行後1年（即109年
    2月1日）內補正；屆期未補正者，主管機關得廢止其許可，
    或解除全體董事之職務。但情形特殊未能如期辦理，並報經
    主管機關核准延長，不在此限。上開核准之延長期間，以1
    年（即110年2月1日）為限。相對人乃以108年4月12日北市
    教終字第1083033853號函通知其轄管之教育財團法人配合辦
    理財團法人法第67條第1項規定事宜。
  ㈡聲請人於109年8月21日召開第23屆第3次董事會，決議通過前
    董事陳釗炳夫婦以遺囑捐贈之新北市土城區南天母段156、1
    62地號2筆土地（下稱系爭土地，109年5月22日移轉登記予
    聲請人所有，公告地價1,237萬2,779元）全數納入基金。聲
    請人並以109年8月25日（109）北市中字第007號函（下稱10
    9年8月25日函）檢送相對人上開董事會議紀錄；繼以109年9
    月18日（109）北市中字第009號函（下稱109年9月18日函）
    向相對人申請核准其依財團法人法第67條第1項規定延長1年
    之補正期間；又以109年10月7日（109）北市中字第012號函
    （下稱109年10月7日函），依財團法人法第59條規定，向相
    對人申請同意將民間捐贈之財產即系爭土地列入基金財產。
    相對人以109年11月4日北市教終字第1093099155號函（下稱
    原處分）函覆聲請人，其屬財團法人法第2條第2項所稱之政
    府捐助之財團法人，依同法第59條第1項規定，以董事會決
    議之方式將受民間捐贈之系爭土地列入基金，應先依同法第
    67條規定，補正同法第48條所定應由主管機關遴聘、指派或
    同意之董事人數比例，始能由補正後之董事會決議通過後，
    再向相對人申請同意，轉為民間捐助之財團法人，及依財團
    法人法第67條規定，補正期間至多延長至110年2月1日。聲
    請人不服原處分關於其申請同意其接受民間捐贈土地列入基
    金財產部分，提起訴願，經臺北市政府以110年7月30日府訴
    三字第1106080317號訴願決定駁回訴願，聲請人遂提起本案
    行政訴訟，並依行政訴訟法第298條第2項規定，聲請為定暫
    時狀態之處分，請求相對人應於本案行政訴訟（本院案號：
    110年度訴字第1034號，下稱本案訴訟）判決確定前，不得
    廢止聲請人許可，或解除全體董事之職務。
二、聲請意旨略以：
  ㈠相對人以其單方決定不予同意聲請人之申請，並於同意之行
    使設下於法不合之條件，直接影響捐贈行為之效力及後續監
    督管理措施，當屬影響聲請人法律上之權利義務，而發生私
    法法律效果之行政處分，在學理上一般稱之為「私法形成之
    行政處分」，自應認雙方就該是否准予將受捐贈土地列入基
    金之公法上法律關係存有爭議，是聲請人與相對人間存有爭
    執之公法上法律關係，要屬無疑。
  ㈡聲請人於109年8月21日召開第23屆第3次董事會，決議通過將
    系爭土地全數納入基金，並以109年8月25日函、109年9月18
    日函及109年10月7日函，依據財團法人法第59條之規定，向
    相對人申請將受民間捐贈之系爭土地列入基金，並依同法第
    67條第2項規定申請延長補正期限，嗣經相對人以原處分核
    准聲請人延長補正期限至110年2月1日。是聲請人縱轉為民
    間捐助之財團法人後，相對人依財團法人法第48條第1項、
    第2項規定，仍得選派5席董事，足以使相對人保有對聲請人
    會務運作之監督權限，使聲請人得繼續維持財務、經營之健
    全性。詎相對人無視本案審理程序尚在進行，爭議仍未確定
    ，率以110年8月6日北市教終字第1103057218號函（下稱110
    年8月6日函）限期命聲請人14日內改選董監事，並表明倘屆
    期仍未完成改選，相對人將依財團法人法第67條規定解除聲
    請人全體董事之職務等。徵諸上情，如未能儘速於近期為定
    暫時狀態處分，嗣相對人解任聲請人全體董事後，相對人即
    得選任過半即8席董事進入聲請人董事會，而使本案訴訟兩
    造形同合而為一，相對人得以其意志強加諸於聲請人，包括
    ：撤回聲請人將受捐贈之系爭土地納入基金之申請、於本案
    訴訟上迫使進行消極攻防，甚至為本案訴訟標的之捨棄或訴
    訟之撤回，如此勢將使聲請人之財產權受侵害而生重大損害
    ；且相對人已以110年8月6日函令聲請人限期辦理，足徵本
    案存有急迫危險甚明，由此以觀，足認本案定暫時狀態之聲
    請確有其急迫性。
　㈢受捐贈之系爭土地，其遺贈於94、95年間即已發生，現行之
    財團法人法卻係遲於107年8月1日公布，並於公布後6個月施
    行，是聲請人所受捐助性質實原屬民間捐助，僅因溯及既往
    之立法政策認定聲請人為政府捐助之財團法人，並課予聲請
    人申請之義務，且聲請人既已於法定補正期間內向相對人為
    將遺贈納入基金之申請，是上揭立法及相對人違法行政對聲
    請人造成之重大損害，實不得歸責於聲請人。又本案均符合
    財團法人法第60條所規定之5項參酌因素，在此情形之下，
    相對人否准聲請人將受捐贈之系爭土地列入基金，尚難謂無
    違法之嫌，是聲請人本案權利存在之蓋然性甚高。
　㈣本件存有重大損害與急迫危險，倘不准聲請人定暫時狀態處
    分之聲請，相對人即得選任過半即8席董事進入聲請人董事
    會，而使本案訴訟兩造形同合而為一，陳釗炳先生、王財貴
    女士之遺願將無法實現，聲請人之財產權亦將受侵害而生重
    大損害，且衡其性質，絕非金錢所得彌補。又聲請人本以設
    立獎學金為其宗旨，雖不涉行政任務或政策，惟所背負者既
    為我國莘莘學子之獎學金教育獎助事業，自與公益高度相關
    ，是如准許聲請人本件定暫時狀態處分之聲請，不僅對公益
    無害，反有助於公益。如准許本件定暫時狀態處分，相對人
    依法仍得選派5席董事，足以使相對人保有對聲請人會務運
    作之監督權限，並不受有任何損害。反之，聲請人如因本件
    定暫時狀態處分聲請未獲准許，則將發生前述重大損害，則
    綜合衡量聲請人如本件定暫時狀態未獲准許而因事後本案勝
    訴（恐於程序中即為本案訴訟標的之捨棄或訴訟之撤回）時
    所受損害，顯較相對人因本件定暫時狀態處分經准許所受之
    可能損害為劇，自有定暫時狀態防免重大損害及急迫危險之
    必要。爰依行政訴訟法第298條第2項規定，聲請為定暫時狀
    態之處分等語。
　㈤並聲請：相對人應於本案訴訟判決確定前，不得廢止聲請人
    許可，或解除全體董事之職務。　　
三、本院之判斷：　
　㈠按行政訴訟法第298條第2項規定︰「於爭執之公法上法律關係
    ，為防止發生重大之損害或避免急迫之危險而有必要時，得
    聲請為定暫時狀態之處分。」此種定暫時狀態之規制命令，
    係為避免本案訴訟於確定終局裁判作成時已無救濟實益，乃
    暫時設定或擴張聲請人之法律地位，以維必要之權利保護。
    依此規定聲請為定暫時狀態處分之要件有三：1.公法上法律
    關係發生爭執；2.為防止發生重大之損害或避免急迫之危險
    ；3.行政法院認為有定暫時狀態之必要。所謂爭執之公法上
    法律關係，係指為假處分所保全之本案行政爭訟標的之公法
    上法律關係而言，不包括與該法律關係相牽涉之其他公法上
    法律關係在內；所稱重大之損害，應綜合情形判斷是否對聲
    請人造成異常難以回復之損害；所稱急迫之危險，係指危險
    刻不容緩，無法循行政爭訟程序處理者而言。又依行政訴訟
    法第302條準用同法第297條關於準用民事訴訟法第526條第1
    項規定，聲請假處分，應釋明請求及假處分原因。所謂釋明
    ，指可使法院信其主張為真實之一切證據，但依證據之性質
    不能即時調查者，不在此限，聲請人如未能就假處分請求及
    原因予以釋明，其聲請即難准許。
　㈡查財團法人法於107年8月1日制定公布，並於108年2月1日施
    行，其中第67條規定，該法施行前已設立登記之財團法人，
    與該法規定不符者，除本法另有規定，或財團法人名稱、捐
    助財產總額、民間捐助之財團法人董事產生方式外，應自該
    法施行後1年（即109年2月1日）內補正；屆期未補正者，主
    管機關得廢止其許可，或解除全體董事之職務。但情形特殊
    未能如期辦理，並報經主管機關核准延長，不在此限。上開
    核准之延長期間，以1年（即110年2月1日）為限。聲請人於
    65年3月11日設立，其登記之財產總額為2,007萬元（訴願卷
    第55頁），依其捐助章程第4條記載，七星水利會捐助1千萬
    元、瑠公水利會捐助150萬元（本院卷第35頁），上開之公
    法人捐助金額共計1,150萬元，已達聲請人財產總額50％以上
    （1,150萬元÷2,007萬元≒57.30％），屬政府捐助之財團法人
    。聲請人於109年8月21日召開第23屆第3次董事會，決議通
    過將受捐贈之系爭土地全數納入基金，並以109年8月25日函
    檢送相對人上開董事會議紀錄、以109年9月18日函向相對人
    申請核准其依財團法人法第67條第1項規定延長1年之補正期
    間、以109年10月7日函，依財團法人法第59條規定，向相對
    人申請同意將受民間捐贈之系爭土地列入基金財產。相對人
    以原處分函覆聲請人，其屬財團法人法第2條第2項所稱之政
    府捐助之財團法人，依同法第59條第1項規定，以董事會決
    議之方式將受民間捐贈之財產列入基金，應先依同法第67條
    規定，補正同法第48條所定應由主管機關遴聘、指派或同意
    之董事人數比例，始能由補正後之董事會決議通過後，再向
    相對人申請同意，轉為民間捐助之財團法人，及依財團法人
    法第67條規定，補正期間至多延長至110年2月1日。聲請人
    不服原處分關於否准民間捐贈土地列入基金部分，循序提起
    本案行政訴訟，請求判命：⒈原處分關於否准原告將受捐贈
    之系爭土地列入基金部分撤銷。⒉被告應依原告申請，作成
    同意將受捐贈之系爭土地列入基金之處分。足見本案訴訟係
    聲請人不服原處分並未同意將受民間捐贈之系爭土地列入基
    金所提起之課予義務訴訟。而聲請人本件請求之定暫時狀態
    處分之內容為「相對人應於本案訴訟判決確定前，不得廢止
    聲請人許可，或解除全體董事之職務」，核其主張定暫時狀
    態之法律關係乃係使法院形成對聲請人就其有禁止相對人作
    成如上述對聲請人之侵益處分，則其本案訴訟應為請求判命
    相對人未來不得作成損害其權利之行政處分（即不得作成廢
    止聲請人許可，或解除全體董事之職務）之預防性不作為訴
    訟，屬一般給付訴訟，其所涉之法律關係與聲請人請求相對
    人依其申請，作成同意其將受捐贈之系爭土地列入基金之行
    政處分之課予義務訴訟尚屬有間。亦即，本案訟爭標的顯係
    聲請人請求相對人同意其受民間捐贈之系爭土地列入基金，
    而聲請人不針對此請求聲請定暫時狀態假處分，而對相對人
    不得廢止其設立許可，或解除全體董事之職務，為此項聲請
    ，是聲請人本件假處分之聲請所保全之公法上法律關係，非
    本案訟爭標的之公法上法律關係，其之聲請，自嫌無據。
　㈢又任何訴訟提供人民之權利保護，均以有權利保護必要為要
    件。人民就對己之侵益處分，或對第三人授益卻對己侵益之
    具雙重效力之授益處分，本得於處分作成後提起訴願及撤銷
    訴訟救濟。蓋在處分未作成前，人民並不會因處分而有權利
    或法律上利益受損害。是以除非個案情形特殊，如不許人民
    提起預防性不作為訴訟，人民權利無從及時受到保護外，人
    民並無就行政處分提起預防性不作為訴訟之權利保護必要。
    由於預防性不作為訴訟具有事前審查性質，為免司法權過早
    介入行政權之決定空間，故僅於訴願及撤銷訴訟不能達成有
    效權利保護，如不許可人民預防地發動行政訴訟程序以阻止
    行政處分之作成，權利無從及時受到保護時，使例外允許提
    起此類訴訟。查本件相對人縱日後作成如聲請人所稱廢止聲
    請人設立許可，或解除全體董事職務之處分，聲請人本得於
    該處分作成後，聲請停止執行、依限提起訴願或撤銷訴訟，
    已足達成有效之權利保護。惟聲請人並未釋明其有何重大之
    損害或急迫危險而有預先命相對人不得為廢止聲請人設立許
    可，或解除全體董事職務之處分之定暫時狀態之必要，亦難
    認符合聲請要件，併此指明。
　㈣至聲請人主張相對人於本案訴訟審理程序尚在進行，爭議未
    確定，率以110年8月6日函限期命聲請人14日內改選董監事
    ，並表明倘屆期仍未完成改選，相對人將依財團法人法第67
    條規定解除聲請人全體董事之職務等。是如未能儘速為定暫
    時狀態處分，嗣相對人解任聲請人全體董事後，相對人即得
    選任過半董事進入聲請人董事會，而使本案訴訟兩造形同合
    而為一，相對人得以其意志強加諸於聲請人，包括：撤回聲
    請人將受捐贈之系爭土地納入基金之申請、於本案訴訟上迫
    使進行消極攻防，甚至為本案訴訟標的之捨棄或訴訟之撤回
    ，如此勢將使聲請人之財產權受侵害而生重大損害，且存有
    急迫危險甚明云云，惟相對人依財團法人法第67條規定解除
    聲請人全體董事之職務，而選任過半董事進入聲請人董事會
    後，會撤回本案訴訟、或為本案訴訟標的之捨棄，致生重大
    之損害或存有急迫危險等情，未見聲請人提出可供即時調查
    之證據以為釋明，容係聲請人臆測之詞，自無足採。
四、綜上所述，本件聲請人之聲請，核與行政訴訟法第298條第2
    項所定要件不符，應予以駁回。至兩造其餘主張及陳述，核
    與本件裁定之結果不生影響，爰不逐一論列，附此敘明。
五、依行政訴訟法第104條、民事訴訟法第95條、第78條，裁定
    如主文。 　
中　　華　　民　　國　　110 　年　　11　  月　　23　　日
                    臺北高等行政法院第五庭
                              審判長法  官　蘇嫊娟
                                    法  官　陳雪玉
                                    法  官　魏式瑜
上為正本係照原本作成。
如不服本裁定，應於送達後10日內向本院提出抗告狀（須按他造
人數附繕本）。 
中　　華　　民　　國　　110 　年　　11　  月　　23　　日
                                    書記官　林俞文